Inventaris van het archief van de Commissie Luchtvaart-Scheepvaart, (1945) 1947-1950
Nationaal Archief, Den Haag
Commissie Luchtvaart-Scheepvaart
Cie. Luchtvaart-Scheepvaart
1945-1950
merendeel 1947-1950
W26514
0.18 meter; 56 inventarisnummers.
Normale geschreven, getypte en gedrukte documenten, geen bijzondere handschriften.
Nationaal Archief, Den Haag
Het archief bevat, naast stukken over instelling, samenstelling en opheffing van de commissie, onder meer ingekomen nota's en rapporten en stukken betreffende de KLM, Aero-Holland NV en de verhouding luchtvaart-scheepvaart.
Archiefvorming
Geschiedenis van de archiefvormer
Voorgeschiedenis
Bij de oprichting van de K.L.M. op 7 oktober 1919 behoorden een viertal scheepvaartmaatschappijen tot de medeoprichters. Hun aandeel in het bedrijfskapitaal bedroeg ƒ 121.000. In 1927 werd dit bedrag door de verplichte afstempeling der aandelen teruggebracht tot ƒ 48.400. Bij de in dat jaar plaatsgevonden hebbende nieuwe kapitaalsuitgifte namen zij voor ƒ 33.000 deel, waardoor zij een belang bij de K.L.M. hadden van ƒ 81.400.
Bij de wet van 31 mei 1929
Staatsblad nr. 286.
werd de Nederlandse regering gemachtigd om haar aandeel in het bedrijfskapitaal van de K.L.M. te vergroten van ƒ 500.000 tot ƒ 3.000.000, dit mede in verband met de exploitatie van de Indië-route, ten aanzien waarvan de plannen voor een weekdienst in een vergevorderd stadium van voorbereiding waren.
Op 25 februari 1931 had een eerste bespreking plaats tussen een vertegenwoordiger van de directies van de Stoomvaart Maatschappij Nederland en de Rotterdamsche Lloyd en de directie van de K.L.M.. Daarbij werd medegedeeld dat deze beide scheepvaartmaatschappijen zich verenigd hadden ten einde een studie te maken van de luchtverbinding Amsterdam - Batavia. Zij wensten namelijk dat geen enkele passagier tussen Nederland en Nederlandsch Oost-Indië hun zou ontgaan en dat zij die passagiers zouden vervoeren, hetzij over zee, hetzij door de lucht. Daartoe had men o.a. met enkele bedrijven en particulieren tezamen een syndicaat ter bestudering van het luchtschepenvraagstuk opgericht. Dit syndicaat had inmiddels contact gezocht met dr. Eckner, directeur van de firma Luftschiffbau Zeppelin GmbH in Duitsland.
Op 28 maart daaraanvolgend werd dit plan middels een bericht in de Nederlandse pers wereldkundig gemaakt.
Bij de behandeling van Hoofdstuk IX van de Rijksbegroting voor 1932 werden er in het Voorlopig Verslag door de Tweede Kamer vragen omtrent deze plannen aan de minister gesteld. Deze deelde in de Memorie van Antwoord daarop mede dat hij van die plannen had kennis genomen, doch doch wees daarbij tevens op de betekenis van art. 11 van de Luchtvaartwet 1926.
Bijlagen bij de Handelingen Tweede Kamer, 1931-1932, Memorie van Antwoord, blz. 17 1ste kolom. Luchtvaartwet van 30 juli 1926, Stb. 249.
Eind 1931 trachtten de scheepvaartmaatschappijen ook de Directeur-Generaal van de P.T.T., ir. M.H. Damme, voor hun plannen te winnen. Deze stond hier echter vooralsnog afwijzend tegenover.
Inmiddels sleepten de besprekingen tussen de K.L.M. en de scheepvaartmaatschappijen zich met wisselend succes over de jaren voort.
In 1933 trad de K.L.M. tot het syndicaat toe en nam daarin met een bedrag van ƒ 12.500 deel. Zij beschouwde haar deelneming daaraan slechts als een onderdeel van haar streven naar een gemeenschappelijke behandeling van de luchtvaartvraagstukken, doch zeker niet als een morele verplichting tot grotere deelneming in het syndicaat of in een eventueel later op te richten vennootschap.
Een geheel nieuwe fase in de besprekingen trad op 12 juli 1934 in, toen de besprekingen in een groter verband werden voortgezet.
Immers vanaf die datum waren ook de K.N.I.L.M., de K.P.M. en de Java-China-Japan Lijn daarbij betrokken.
Deze uitgebreide kring vormde zich eind 1934 of begin 1935 om tot de Commissie K.L.M. / K.N.I.L.M. / Scheepvaart. Door deze commissie werden diverse voorstellen besproken. In maart 1936 kwam men tot een definitief plan voor samenwerking tussen de luchtvaart en de scheepvaart. Dit plan is echter niet verder dan deze commissie gekomen.
Enige jaren gingen voorbij voordat de kwestie van samenwerking luchtvaart-scheepvaart weer ter sprake kwam. Mede van invloed op het heropenen van de besprekingen was het project van de Holland-Amerika Lijn om in samenwerking met de vliegtuigfabriek Fokker buiten de K.L.M. om te komen tot een luchtverbinding tussen Nederland en Noord-Amerika. De toenmalige minister van Waterstaat, mr.dr.ir. J.A.M. van Buuren, stond hier afwijzend tegenover. Hij wenste dit plan slechts te steunen indien de K.L.M. de leiding daarvan in handen kreeg, een opvatting waar de ministerraad achter stond. Hiertoe echter bleek de directie van de H.A.L. niet bereid.
Nota aan de ministerraad dd. 10 februari 1939, La. EEI Luchtvaartdienst en exh. 15 februari 1939 nr. 232.
Ook zijn opvolger, minister ir. J.W. Albarda achtte een afzonderlijke luchtvaartmaatschappij naast de K.L.M. uitgesloten.
Nota aan de ministerraad dd. 3 november 1939, La. L Luchtvaartdienst.
Door het uitbreken van de tweede wereldoorlog werd deze problematiek echter opportuun.
Tijdens de bezetting van Nederland werden hier te lande nog tot in 1943 vele besprekingen gevoerd en rapporten geschreven, echter zonder dat men tot resultaten kon komen, mede doordat het voor de betrokkenen door de 'isolatie' onmogelijk was een inzicht te verkrijgen over de politieke en technische ontwikkelingen in Amerika en Engeland.
Gedurende de oorlog had de directeur van de Unilever te Londen, mr. Paul Rijkens, een aantal vooraanstaande figuren uit het bedrijfsleven en enkele top-ambtenaren om zich heen verzameld ten einde een studie te maken over de economische wederopbouw en toekomst van Nederland na de oorlog. Dit gezelschap - ook wel de Commissie Rijkens genaamd - zond talrijke uitputtende rapporten aan de Nederlandse regering te Londen. Zo ook de Commissie van advies inzake het herstel van de Nederlandsche scheepvaart en de Nederlandsche scheepsbouw onder voorzitterschap van D. Hudig. In haar rapport van september 1943 komt onder meer de conclusie voor: "....beveelt de commissie aan een organisatie in het leven te roepen, waarin naast eene vertegenwoordiging van de Regering, bedrijfsleiders uit de Burgerlijke Luchtvaart en de Scheepvaart zitting nemen. Deze organisatie ware te noemen "Overleg Luchtvaart en Scheepvaart"."
Inmiddels was bij de minister van Waterstaat een verzoek van elf rederijen om medewerking tot het verkrijgen van toestemming tot het daadwerkelijk deelnemen aan het luchtverkeer binnengekomen. Minister Albarda antwoordde daarop dat hij het verlenen van concessies aan anderen dan de K.L.M. zo important voor de luchtvaartpolitiek na de oorlog vond "..dat de Regeering te Londen zich niet bevoegd mag rekenen zoodanige concessies te verleenen.".
Exh. D 2718 en Gearr. D 2721 beiden dd. 11 september 1944, Londens archief dept. van Waterstaat, dossier Scheepvaart-Luchtvaart.
Hoewel de minister besprekingen tussen de regering en scheepvaartmaatschappijen tot na het tijdstip van bevrijding van Nederland had verwezen, waren de reders toch doorgegaan met hun activiteiten. Zij waren overgegaan tot de stichting van het syndicaat "Vereenigde Nederlandsche Luchtvaart Reederij", waarvan 6 vooraanstaande rederijen deel uit maakten. Het doel van dit syndicaat was het exploiteren van luchtlijnen op Noord-Amerika en op Nederlandsch Oost-Indië. In het Aide-Memoire van 4 mei 1945 herhaalden deze zes het verzoek van 1944 aan de toenmalige minister van Waterstaat en deelde men mede reeds doende te zijn luchtvaart-personeel aan te trekken.
Aide-Mémoire, gedateerd Londen 4 mei 1945, Londens archief dept. van Waterstaat, dossier Scheepvaart-Luchtvaart.
De op dat moment fungerende minister van Waterstaat, ir. Th.P. Tromp, was niet zo'n felle tegenstander van de door de scheepvaartmaatschappijen ontwikkelde ideeën als zijn voorganger en wist te bewerkstelligen dat de partijen wederom rond de tafel gingen zitten.
Op 13 juni 1945 kwamen vertegenwoordigers van de scheepvaart en van de directie van de K.L.M. op het ministerie van Buitenlandse Zaken te 's-Gravenhage bijeen voor hun eerste vergadering. Aan deze bijeenkomst werd eveneens deelgenomen door minister Tromp, mr. D.G.W. Spitzen, Secretaris-Generaal van het departement van Waterstaat en Wederopbouw, H.Ch.E. van Ede v.d. Pals, Directeur van de Luchtvaartdienst te Londen.
Tijdens deze vergadering stelde de minister voor om de in Londen door de scheepvaartmaatschappijen ontworpen plannen te doen uitwerken door een commissie bestaande uit vier vertegenwoordigers van de scheepvaart, vier vertegenwoordigers van de luchtvaart en een door de leden van die commissie zelf te kiezen onpartijdige voorzitter, welke tevens het contact tussen de Commissie en de regering diende te onderhouden. Zowel van de zijde van de scheepvaart als van de luchtvaart werd volledige medewerking toegezegd. Op verzoek van de bij deze bespreking aanwezige vertegenwoordigers van de scheepvaart en de luchtvaart zegde ir. Tromp toe na zijn aftreden als minister bereid te zijn om bij de nog komende besprekingen de leiding van deze, door de scheepvaart en de luchtvaart te vormen, Commissie van Overleg op zich te nemen.
Na een aantal besprekingen kwam de commissie tot enkele conclusies, waarbij aan de scheepvaart een belangrijke medezeggenschap was toegezegd. Toen één en ander in oktober 1945 in een vergevorderd stadium van voorbereiding was gekomen, kwam er van de zijde van de Holland-Amerika Lijn en de Stoomvaart Maatschappij Nederland oppositie van zodanige aard dat de voorzitter van de commissie na diepgaand beraad tot de conclusie moest komen dat de verdere besprekingen helaas tot nader order moesten worden opgeschort.
Van dit onbevredigend resultaat stelde ir. Tromp de regering door middel van een memorandum op de hoogte.
Exh. 6 maart 1946, nr. 236, archief R.L.D. 1930-1959.
De Raad voor Economische Aangelegenheden uit de ministerraad vond, na bespreking van de gerezen problemen, voldoende aanleiding om tot hervatting der onderhandelingen te moeten adviseren.
Gearr. 2 november 1946, La. C Rijksluchtvaartdienst, archief R.L.D. 1930-1959.
Ir. Tromp verklaarde zich - desgevraagd - bereid te trachten de onderhandelingen weer op gang te brengen. Na een onderhoud met de Stoomvaart Maatschappij Nederland - die inmiddels een lucht-concessie had aangevraagd, doch welke was afgewezen - bleek echter dat het geen zin had de onderhandelingen te hervatten, hetgeen door ir. Tromp aan de regering werd medegedeeld.
Zie inv. nr. 55.
Bij de behandeling van het wetsontwerp 'Bevorderen van het onderhouden van luchtdiensten door de K.L.M.'
Gedrukte stukken 1946-1947 nr. 491.
in juli 1947 in de Eerste Kamer vroeg de senator Kolff aan de minister van Verkeer en Waterstaat, ir. H. Vos, om te komen tot de instelling van een commissie van niet belanghebbende deskundigen terzake van de verhouding luchtvaart-scheepvaart ter advisering van de minister over dit vraagstuk.
De minister antwoordde daarop: "Toen ik in 1946 aan het Departement van Verkeer en Waterstaat als Minister optrad, waren de onderhandelingen op dit punt vastgelopen en wel in die zin, dat zij door de commissie-Tromp waren opgeschort."
Hij betoogde verder dat hij steeds getracht had de onderhandelingen weer op gang te brengen.
In zijn dupliek preciseerde de minister dit voornemen met de woorden: "...dat het inderdaad mijn bedoeling is niet alleen dat overleg, dat nu reeds 2 jaar duurt, telkens met tussenpozen, tussen scheepvaart en luchtvaart onder leiding van de Regering voort te zetten......"
Handelingen Eerste Kamer 1946-1947, de bladzijden 953 en 956.
Instelling en taak van de commissie
Bij beschikking van de Minister van Verkeer en Waterstaat van 13 november 1947, La A Rijksluchtvaartdienst, werd een commissie onder voorzitterschap van ir. J.W. Albarda ingesteld, welke de mogelijkheid van deelneming van de scheepvaart in de luchtvaart, binnen het kader van een internationaal opererende luchtvaart-maatschappij, opnieuw aan een onpartijdig en grondig onderzoek diende te onderwerpen.
Voor samenstelling der commissie zie inv. nr. 1.
Op 24 november 1947 vond de installatie door de toenmalige minister van Verkeer en Waterstaat, ir. H. Vos, plaats.
De taak, welke de commissie van de minister kreeg, was te onderzoeken of het mogelijk was een synthese te ontwerpen tussen de overheersende factoren in de scheepvaart, zoals pioniersgeest, pushingpower en grote internationale ervaring en die factoren, welke in de luchtvaart aanwezig waren en die door de verhouding tot het buitenland en de buitenlandse concurrentie werden bepaald. Daarbij kwamen dan nog de problemen van technische aard, de schaarste aan geschoold personeel en aan materiaal. Het lag niet in de bedoeling van de minister dat de commissie zich bij de vaststelling van haar advies zou laten leiden door de vraag of haar denkbeelden door de betrokken partijen zouden worden aanvaard. Haar taak viel uiteen in twee delen, enerzijds het vraagstuk van de vaste lijndiensten, waarvoor, gelet op de internationale concurrentie, een oplossing ware te zoeken binnen het kader van de eenheid in de Nederlandse luchtvaart.
Anderzijds was daar de vraag hoe exploitatie van ongeregelde diensten voor vracht en passagiers naar het buitenland geregeld diende te worden. Hierbij zou ook het lucht-taxivervoer in de beschouwingen der commissie dienen te worden betrokken.
Toen de commissie nog met haar werkzaamheden bezig was ontving zij het verzoek van de minister hem van advies te dienen inzake de verandering van voorwaarden in de concessie, welke reeds in 1946 aan Aero-Holland N.V. was verleend.
De commissie kwam in totaal 24 maal bijeen. Daarbij bezocht zij éénmaal de kantoren, werkplaatsen en overige installaties van de K.L.M. en éénmaal die van de Aero-Holland N.V. op Ypenburg. Tevens hoorde zij daarbij de directie van de K.L.M. en verschillende scheepvaartmaatschappijen en stelde deze in staat hun visie te geven.
De oud-minister van Waterstaat, ir. Th.P. Tromp verscheen éénmaal in haar midden.
Zij legde in maart 1950 haar conclusies vast in een eindrapport aan de minister van Verkeer en Waterstaat, waarbij zij onder meer de minister adviseerde om een permanent adviescollege voor luchtvaartaangelegenheden in het leven te roepen. Dat college zou voornamelijk moeten zijn samengesteld uit vertegenwoordigers van het bedrijfsleven en nauw met de Rijksluchtvaartdienst moeten samenwerken. Haar taak zou dienen te zijn vraagstukken van principieel en algemeen belang en de grote lijnen te behandelen en de regering daaromtrent van advies te dienen.
De commissie werd bij beschikking van de minister van Verkeer en Waterstaat van 10 mei 1950, no. Jur/C5A-8 Rijksluchtvaartdienst opgeheven.
Zie inv. nr. 5.
Geschiedenis van het archiefbeheer
De verwerving van het archief
Overbrenging van een overheidsarchief
De verwerving van het archief
Het archief is krachtens bepalingen van de Archiefwet overgebracht.
Inhoud en structuur van het archief
2.16
Selectie en vernietiging
Het archief was geborgen in vijf archiefdozen en werd in materieel opzicht in goede staat aangetroffen. Verhoudingsgewijs bevond zich een vrij groot aantal dubbelen van nota's en rapporten in het archief. Na vernietiging van deze overtollige stukken resteerde ± 40% voor inventarisatie.
Aanwijzingen voor de gebruiker
Openbaarheidsbeperkingen
Volledig openbaar.
Materiële beperkingen
Aanvraaginstructie
Openbare archiefstukken kunnen online worden aangevraagd en gereserveerd. U kunt dit ook via de terminals in de studiezaal van het Nationaal Archief doen. Om te kunnen reserveren dient u de volgende stappen te volgen:
U maakt een profiel aan op www.gahetna.nl, en logt vervolgens in
Via de archiefinventaris (alleen de beschrijvingen met rode nummers) selecteert u het gewenste archiefstuk door op de knop 'Reserveren' te klikken
In het volgende scherm geeft u aan op welke dag u het archiefstuk wilt inzien
Indien u zich bevindt in de studiezaal en een tafelnummer heeft ontvangen kunt u dit nummer vermelden. Als u geen tafelnummer heeft kunt u tafelnummer 777 laten staan
Vervolgens bevestigt u uw reservering door deze te versturen.
Verwant materiaal
Beschikbaarheid van kopieën
Beschrijving van de series en archiefbestanddelen
- Organisatie, I.
  - Ministerieel besluit houdende de instelling van de Commissie Luchtvaart-Scheepvaart, met vermelding van de benoemde leden. Afschrift., nov. 1947; 1; 1 stuk
  - Ministerieel besluit houdende de benoeming van J.W.F. Backer, Directeur-Generaal van de Rijksluchtvaartdienst, tot lid van de commissie en tot diens plaatsvervanger mr. H.J. Spanjaard, hoofd van de afdeling Juridische, Politieke en Economische Zaken van de Rijksluchtvaartdienst. Afschrift., mei 1948; 2; 1 stuk
  - Stukken betreffende het ontslag van prof.dr. Th. Limpers als lid van de commissie onder gelijktijdige benoeming van de heer J. Gelderman als commissie-lid. Afschrift., maart-april 1949; 3; 3 stukken
  - Gemeenschappelijk besluit van de ministers van Verkeer en Waterstaat en van Financiën inzake het toekennen van een vacatiegeld aan de niet-ambtelijke leden en hun plaatsvervangers., sept. 1949; 4; 1 stuk
  - Ministerieel besluit houdende de opheffing van de commissie., mei 1959; 5; 1 stuk
- Taakuitoefening, II.
  - Stukken van algemene aard, 1.
    - Notulen van de vergaderingen. gestencild., mei 1948; 6; 1 stuk
    - Verslag van het bezoek van de commissie aan de K.L.M. Gestencild., mei 1948; 7; 1 stuk
    - Eind-verslag, uitgebracht aan de minister van Verkeer en Waterstaat. Drukproef., maart 1950; 8; 1 deel
  - Ingekomen nota's en rapporten, 2.
    - Nota van de K.L.M. betreffende de vraag of het eventueel oprichten van een tweede luchtvaart-maatschappij naast de K.L.M., bezien vanuit een oogpunt van luchtverkeerspolitiek, de positie van de K.L.M. in het buitenland zou versterken dan wel verzwakken. Concept. Gestencild., jan. 1948; 9; 1 stuk
    - Nota van de Rijksluchtvaartdienst betreffende de wensen en plannen, welke vóór de tweede wereldoorlog in Nederland bij de scheepvaart-maatschappijen bestonden om zich op luchtvaart-gebied te gaan begeven. Gestencild., febr. 1948; 10; 1 stuk
    - Nota van de Rijksluchtvaartdienst houdende een schets van hetgeen destijds in Nederland bij andere instellingen dan de K.L.M. op luchtvaart-gebied geschiedde of in voorbereiding was. Gestencild., febr. 1948; 11; 1 stuk
    - Nota, met bijlagen, van de Rijksluchtvaartdienst houdende een algemene beschouwing van het vraagstuk scheepvaartluchtvaart. Gestencild., febr. 1948; 12; 1 omslag
    - Nota's van de K.L.M. houdende een uiteenzetting over het charter-bedrijf van de K.L.M. en de concurrentie-positie van de wilde luchtvaart in Nederland en het buitenland. Gestencild lichtdruk., febr.-april 1948; 13; 2 stukken
    - Nota, met bijlagen, van de N.V. Stoomvaart Maatschappij Nederland inzake het vervoer van passagiers en goederen door de lucht van Nederland naar Nederlandsch-Indië. Gedrukt., maart 1948; 14; 1 deel
    - Nota van de Directeuren-Generaal van de Rijksluchtvaartdienst en van Scheepvaart houdende een schets inzake het vraagstuk over de verhouding tussen luchtvaart en scheepvaart in andere landen dan Nederland, meer speciaal in Engeland, Zweden, Noorwegen, Denemarken, België, Frankrijk en de Verenigde Staten. Gestencild., april 1948; 15; 1 deel
    - Nota van de Directeur-Generaal van Scheepvaart aan de minister van Verkeer en Waterstaat inzake de toekomstige aanschaf van een derde groot passagiersschip voor de Nederland-Indië-route naast de twee reeds in de vaart zijnde schepen 'Willem Ruys' en 'Oranje'. Afschrift., april 1948; 16; 1 stuk
    - Rapport, met bijlagen, van de Directeur-Generaal van Scheepvaart, inzake de verhouding tussen scheepvaart en luchtvaart, waarbij door de rapporteur enkele aanbevelingen worden gegeven voor een zo doelmatig mogelijke besteding van staatsgelden ten behoeve van de nationale luchtvaart. Gestencild., april 1948; 17; 1 omslag
    - Memoranda van prof.mr. D. Goedhuis, Burgerluchtvaart-attaché bij de Nederlandse Ambassade te Londen, inzake Brits-Franse plannen tot concentratie van de Europese luchtvaart. Gestencild., april 1948; 18; 2 stukken
    - Nota's van de K.L.M. inzake een nauwere samenwerking tussen de Nederlandse scheep- en luchtvaart, waarbij de nadruk wordt gelegd op het bewaren van de eenheid in de Nederlandse luchtvaart. Gestencild en lichtdruk., april-juni 1948; 19; 1 omslag
    - Brief met bijlagen van A.F. Bronsing, directeur van de Stoomvaart Maatschappij Nederland, houdende uiteenzettingen over een stelsel van samenwerking tussen de K.L.M. en een aantal Nederlandse rederijen. Gestencild., juli 1948; 20; 3 stukken
    - Nota van de Directeur-Generaal van de Rijksluchtvaartdienst houdende opmerkingen naar aanleiding van een door A.F. Bronsing gegeven uiteenzetting inzake een stelsel van samenwerking tussen de K.L.M. en een aantal rederijen. Gestencild., sept. 1948; 21; 1 stuk
    - Brief van de Directeur-Generaal van de Rijksluchtvaartdienst naar aanleiding van een, bijgevoegd, artikel uit het Financieel Dagblad van 1 december 1948 inzake de "controverse" scheepvaart-luchtvaart. Gestencild., dec. 1948; 22; 2 stukken
    - Nota van de Directeur-Generaal van Scheepvaart houdende enige suggesties welke zouden kunnen dienen als basis voor de verdere behandeling van het vraagstuk inzake de samenwerking tussen de scheepvaart en de luchtvaart. Gestencild., dec. 1948; 23; 1 stuk
    - Rapport van de Directeur-Generaal van de Rijksluchtvaartdienst inzake de commerciële luchtlandingsrechten te New-York. Gestencild., jan. 1949; 24; 1 stuk
    - Notitie van de hand van mr. J.J. Oyevaar inzake de mening van ir. F.Q. den Hollander, directeur van de Nederlandse Spoorwegen, dat de verkeerstechnieken gescheiden behoorden te blijven en de spoorwegen, ondanks haar kapitaal-deelname aan de K.L.M., derhalve niet zelf aan de luchtvaart wilden meedoen., jan. 1949; 25; 1 stuk
    - Nota van de Directeur-Generaal van Rijksluchtvaartdienst houdende enige opmerkingen naar aanleiding van de stellingen van mr. J.J. Oyevaar van december 1948. Gestencild., jan. 1949; 26; 1 stuk
    - Nota van de Directeur-Generaal van de Rijksluchtvaartdienst, met aanbiedingsbrief, houdende een overzicht met betrekking tot de door enige buitenlandse regeringen gestelde bepalingen ten aanzien van losse vluchten ter bescherming van de geregelde luchtdiensten., maart 1949; 27; 2 stukken
    - Nota van de Directeur-Generaal van Scheepvaart houdende een beschouwing over een eventueel nieuwe constructie van het K.L.M. concern in het kader van de samenwerking tussen luchtvaart en scheepvaart, waarbij met name wordt gedacht aan het vormen van een 10-tal dochter-N.V.'s of -maatschappijen binnen K.L.M.-verband., april 1949; 28; 1 stuk
    - Correspondentie met F. Diepen over het bestaansrecht van de wilde-luchtvaart naast de lijn-luchtvaart. Gestencild., april-mei 1949; 29; 2 stukken
    - Memorandum, met bijlagen, houdende een nadere uitwerking van de stellingen van ir. J.W. Albarda, zoals deze door hem geponeerd waren in de vergadering van 1 april 1949. Gestencild., mei 1949; 30; 1 omslag
    - Nota van de Rijksluchtvaartdienst houdende enkele opmerkingen naar aanleiding van de schets "Samenwerking luchtvaartscheepvaart" van mr. J.J. Oyevaar. Gestencild., mei 1949; 31; 1 stuk
    - Nota van mr.J.M. Vos aan mr.J.J. Oyevaar houdende een beschouwing over het probleem van de wilde luchtvaart in het algemeen, gezien tegen de achtergrond van de concurrentie-positie van Aero-Holland N.V. ten opzichte van de K.L.M. in het bijzonder., juni 1949; 32; 1 stuk
    - Nota van mr. J.J. Oyevaar inzake het vaststellen van normen ten aanzien van het wilde luchtvaartverkeer met daaraan gekoppeld de gedachte om de minister van Verkeer en Waterstaat te adviseren om over te gaan tot de instelling van een Adviesraad voor Luchtvaartzaken. Doorslag., aug. 1949; 33; 1 stuk